臺灣高等法院臺中分院民事判決　九十一年度上字第三七九號
　　上　訴　人　博銘營造股份有限公司
　　法定代理人　丙○○
　　被 上訴 人　惠明股份有限公司
　　法定代理人　乙○○
　　訴訟代理人　甲○○
　　　　　　　　丁○○
右當事人間給付工程款事件，上訴人對於中華民國九十一年九月二十三日臺灣臺中地
方法院九十一年度訴字第一九○三號第一審判決提起上訴，本院判決如左：
      主      文
上訴駁回。
第二審訴訟費用由上訴人負擔。
      事      實
甲、上訴人方面：於準備程序及言詞辯論時均未到場，據其提出之書狀聲明及陳述如
    下：
一、聲明：求為判決：
  (一)原判決廢棄。
  (二)右廢棄部分，被上訴人在第一審之訴駁回。
  (三)如受不利之判決，請准予提供擔保，免為假執行。
二、陳述：除引用原判決書之記載外，補稱：
  (一)兩造訂立南投縣政府中心辦公大樓新建工程標誌系統工程，總價金為二百三十八
    萬零九百五十二元，有工程合約在卷可稽，如依原審判決，上訴人仍應給付一百
    八十四萬二千九百零三元加上得向雙喜公司請求六十三萬之工程款，則被上訴人
    公司上開標誌系統工程所得請求之工程款顯逾上開二百三十八萬餘元之工程款，
    被上訴人應有不當得利之情形，原審認雙喜公司無為上訴人公司代為清償之意思
    ，其所認恐有誤會。
  (二)又被上訴人公司於九十一年三月十三日，以（91）真律字第十號律師函通知雙喜
    公司表示惠明股份有限公司（以下簡稱惠明公司）與博銘營造股份有限公司（以
    下簡稱博銘營造）間，針對南投縣政府中心辦公大樓指標系統之出售及承攬安裝
    工程，尚未退場或將上述標誌所有權點交移轉予上訴人公司，上開標誌原本尚處
    於惠明公司人員得隨時拆回修改或加工處理之間接占有狀態，因此南投縣政府或
    雙喜公司並無可能取得所有權云云，該標誌工程被上訴人公司及雙喜公司因此互
    為書信往返，而雙喜公司於九十一年三月十九日以雙喜字第二五九號函覆被上訴
    人公司說明二復敘明雙喜公司代為支付上開鉅額修繕費用等語，原審稱非為債務
    人清償之意思云云，容有誤會。
  (三)再本件工程尚未經南投縣政府驗收完成，是否有瑕疵，既尚待驗收，被上訴人為
    本件之請求，亦非有理由，再退步言之，依兩造之工程契約所載，上訴人保留百
    分之十保留款，本件既尚未驗收完成，被上訴人為全部之請求，自非有理由。
  (四)況兩造並未有結算，兩造自應結算確切金額後再為給付，至上開本票金額純係兩
    造先行開立之金額，至會算後再行找貼，非謂本票金額即係積欠之尾款。
乙、被上訴人方面：
一、聲明：求為判決：
  (一)上訴駁回。
  (二)第一、二審訴訟費用由上訴人負擔。
二、陳述：除引用原判決書之記載外，補稱：
  (一)被上訴人所請求之工程款並無不當得利之情形：
    據兩造所訂立之工程合約，上面清楚記載工程價額，係為新台幣（下同）二百三
    十八萬零九百五十二元，並加上營業稅額十一萬九千零四十八元，共計為二百五
    十萬元。按一般社會交易情形而言，雙方交易之價金通常為物品淨額加上營稅額
    ，方為實際交易金額，而上訴人所稱金額僅為工程淨額二百三十八萬零九百五十
    二元，並未算入營業稅額，此與一般交易常理不合。再者，訴外人雙喜公司所給
    付之六十三萬元，係因被上訴人與雙喜公司另簽訂一份工程修繕合約所為之給付
    金額，自始至終被上訴人從未將該筆款項計算入請求之金額中，而被上訴人所主
    張之金額一百八十四萬二千九百零三元，係扣除已支付之定金六十九萬七千零九
    十七元外，並含有工程進行期間所追加之工程款，而且亦經上訴人確認無誤，當
    上訴人無力支付工程款時，才開立被上訴人主張金額之本票予被上訴人，故上訴
    人所稱有不當得利之情形，自不可能發生。
  (二)上訴人否認訴外人雙喜公司所支付之六十三萬為代墊款。
    關於雙喜公司所支付之六十三萬元，係因雙喜公司經估驗工程後有多處另外追加
    項目，非屬原契約範圍，此由雙喜公司與被上訴人係完工後另簽訂一份工程修繕
    契約，得以證明；且於原審開庭所傳訊之證人許巧旻，為雙喜公司之會計，對於
    兩造之工程事件，其不能證明其公司所支付之六十三萬元，為代上訴人墊款清償
    之款項，但可證明雙喜公司與被上訴人間契約存在之真正，此為另一法律關係，
    與本件並無代償關係，何況系爭工程早於工程修繕合約簽訂前已由上訴人驗收完
    工，又何來雙喜公司為上訴人清償之意思代墊該款項，足徵上訴人所言顯與事實
    不符。
  (三)系爭工程已由上訴人承認及驗收完畢，自應給付剩餘工程款。
    1.由雙喜公司所簽訂之契約中觀之，並未指定特定人於工程完成後驗收，按一般
      交易情形而言，既由上訴人與被上訴人訂立工程契約，完工後亦應由上訴人驗
      收；而且，本件爭議之核心，乃上訴人因財物週轉不靈，無力支付工程款，與
      工程驗收無涉，上訴人因無法清償系爭工程之工程款，甚至願意出具聲明書，
      請求雙喜公司優先將工程尾款直接撥給被上訴人。由此可見，若非上訴人承認
      系爭工程已驗收完成，為何又願意承認債務存在，既已承認工程完工驗收結案
      ，又何來未完成驗收，無理由向其為全部之請求云云？上訴人所述前後相互矛
      盾，顯為求拖延所設之詞，不足採信。
    2.再者，契約約定雖需上訴人業主驗收後，方給付百分之十之保留款，但上訴人
      遲遲不辦理驗收，其遲延責任應由上訴人負責，若工程有瑕疵，上訴人應早向
      被上訴人主張瑕疵擔保責任，而實際上系爭指標早已完工多時，且由業主使用
      中，但上訴人及業主皆未有任何主張瑕疵之通知，因此即可視為上訴人及業主
      已承認工程無瑕疵，依誠實信用原則，被上訴人報酬請求權不應受上訴人遲延
      不完成與業主之驗收程序之影響，否則債權之滿足豈不遙遙無期？故上訴人應
      給付被上訴人全部剩餘之工程款。況且上訴人之業主未驗收工程，非因被上訴
      人工程品質之問題所致，實為上訴人與其業主間之其他問題，與本件訴訟無關
      ，上訴人無理由藉此拖延付款義務。
  (四)綜上所述，被上訴人請求之金額，係屬工程總額扣除預付定金，並加上上訴人承
    認之工程追加款計算所得，並無巧立名目、虛偽謊報之款項，應可認定其金額即
    為積欠之尾款。
      理      由
甲、程序方面：
    上訴人受合法通知，未於言詞辯論期日到場，核無民事訴訟法第三百八十六條所
    列各款情形，爰依被上訴人之聲請，由其一造辯論而為判決。
乙、實體方面：
一、本件被上訴人起訴主張：兩造於九十年間訂有承攬契約，由被上訴人承攬上訴人
    所承攬之南投縣政府縣政中心辦公大樓新建工程標誌系統之系爭工程，總工程為
    二百五十萬元（嗣於工程進行中追加款部分為四萬元），系爭工程已經完成，經
    上訴人驗收完畢，然上訴人除已支付六十九萬七千零九十七元外，尚有餘款一百
    八十四萬二千九百零三元未支付，經被上訴人請求付款，竟遭上訴人拒絕，爰依
    承攬契約之法律關係求為命上訴人如數給付上開工程款，及自支付命令送達之翌
    日起按年息百分之五計算之法定遲延利息之判決。上訴人則以，上開工程尾款，
    其中之六十三萬元已由訴外人雙喜公司（上訴人之定作人，即上訴人係向雙喜公
    司承攬系爭工程）代墊六十三萬元，又上訴人已簽發面額一百八十四萬二千九百
    零三元之本票乙紙予被上訴人，然該本票到期日為九十一年十二月三十一日，是
    兩造之付款期日既已協議為該到期日，則本件被上訴人期前請求即無理由。且系
    爭工程尚未經南投縣政府驗收完成，是否有瑕疵，既尚待驗收，被上訴人為本件
    之請求，亦非有理由。況依兩造所訂之工程契約所載，上訴人亦可保留百分之十
    保留款，然被上訴人為全部款項之請求，亦無理由等語，資為抗辯。
二、查本件兩造間訂有承攬契約（註：次承攬亦為承攬，為債權契約，定作人勿庸對
    標的物具有處分權為必要），工程款含追加部分計二百五十四萬元，上訴人尚有
    一百八十四萬二千九百零三元尚未給付等情，為上訴人所不爭執（原審九十一年
    六月二十六日審理筆錄及答辯狀），並有被上訴人提出工程合約書影本乙份及上
    開本票影本乙紙為證，自堪信為真實。
三、按稱承攬者，謂當事人約定，一方為他方完成一定之工作，他方俟工作完成，給
    付報酬之契約。約定由承攬人供給材料者，其材料之價額，推定為報酬之一部。
    報酬應於工作交付時給付之，無須交付者，應於工作完成時給付之。工作係分部
    交付，而報酬係就各部分定之者，應於每部分交付時，給付該部分之報酬。民法
    第四百九十條、第五百零五條，分別定有明文。惟基於契約自由原則，契約當事
    人得自由約定契約的內容（即內容自由），則當事人自亦可以契約排除任意規定
    之適用甚明。是以本件兩造就系爭工程報酬之支付（包含支付之時期、數額）自
    以兩造間之契約約定為優先，先予敘明。
四、參諸，兩造所訂之上開工程合約書（參）付款辦法：２、估驗請款「全部工程完
    工累積計價九○％，驗收完成由乙方（即被上訴人）出具保固切結書後付清尾款
    ，以三十天期票支付．．．．」；８、保留款１０％「於甲方（即上訴人）業主
    驗收合格由乙方提供保固切結書後以四五天期票支付」。互核該二條款內容，一
    稱「驗收」、一稱「業主驗收」，文義表達即有不同。又基於債之相對性，若無
    特別之約定，則給付義務之履行，亦非繫諸於契約當事人以外之第三人之行為。
    是以上開付款辦法２「估驗請款」所稱之「驗收」之驗收人係指契約當事人即本
    件上訴人，而非業主南投縣政府甚明。是上訴人上開辯稱該付款辦法所稱驗收，
    係指經業主南投縣政府驗收，要無足採。又本件上訴人於原審先於答辯狀內稱：
    「被上訴人公司於九十一年三月二十日完竣」。復於審理時稱：「目前已經完成
    百分之九十」（見九十一年八月十二日審理筆錄）。是以本件系爭工程之百分九
    十工程款，依上開兩造所訂之付款辦法２，被上訴人自已可請求，要堪確定。上
    訴人抗辯，此部分被上訴人尚不得請求付款，即無理由。
五、次查，上訴人於被上訴人提起本件訴訟之前，即已交付由上訴人簽發面額一百八
    十四萬二千九百零三元之上開本票予被上訴人收執乙情，已據兩造陳明，並有核
    與原本相符之上開本票影本乙紙，附卷可稽。參諸，上訴人之答辯狀稱：「．．
    ．該本票到期日為九十一年十二月三十一日，是兩造之付款期日既已協議為該到
    期日，則本件被上訴人期前請求即無理由」等語。足見，上訴人僅爭執支付該筆
    款項之時間而已，而已願支付上開款項（已含百分之十之保留款）甚明，上訴人
    於本院復爭執稱兩造並未結算，兩造自應結算確切金額後再為給付，上開本票金
    額純係兩造先行開立之金額，至會算後再行找貼，非謂本票金額即係積欠之尾款
    云云，自無足採。復按以，一般承攬工程訂立於業主驗收前保留百分之十保留款
    ，其目的乃基於債之相對性而生之瑕疵擔保（承攬契約之瑕疵擔保責任，參照民
    法第四百九十二條至第四百九十五條）為求定作人（即前手承攬人）對原定作人
    或定作人之後手上開損害賠償責任之擔保而訂立。是契約當事人願放棄該擔保而
    不為保留款之主張，當無不可。本件上訴人既將已含百分之十保留款之工程款簽
    發上開本票予被上訴人收執以為付款之用，已如前述。雖上開本票因未記載發票
    日而為無效之本票，然亦已發生上訴人不主張百分之十保留款之效力。茲上訴人
    既於簽發本票時不為保留之主張，於訴訟審理卻予以爭執，已顯屬無據。是以不
    論本件系爭工程是否已由業主即南投縣政府驗收完畢，上訴人抗辯應扣其中百分
    之十之保留款，即屬無據，被上訴人此部分之主張，亦屬可採。
六、上訴人雖抗辯稱，訴外人雙喜公司已為伊代償六十三萬元，是被上訴人之請求應
    扣除，並舉證人許巧旻（為雙喜公司負責財務之職員）為證據方法。然參諸，證
    人許巧旻於原審審理時稱：「這個工程（即系爭工程）有支付六十三萬元給惠明
    公司，因為標誌工程完工後標誌被拔掉，我們通知博明公司來補上去，但博明公
    司都沒有來做，我們才找惠明公司來做，有訂立另外壹份契約書」等語，並指認
    所稱之契約書即係被上訴人所提出而附卷之工程合約書（即被上訴人與雙喜公司
    之契約書）（見原審九十一年九月二日審理筆錄）。查債務雖可由第三人為之清
    償，然第三人清償之效力是否及於債務人，端以第三人（即清償之人）有無為債
    務人清償之意思而定。本件雙喜公司既與被上訴人另訂有一承攬契約，已如前述
    。是以雙喜公司支付六十三萬元予被上訴人即難認係為上訴人為之，而係清償雙
    喜公司自己之債務，已甚明顯。是上訴人上開所辯，無從採信。又被上訴人向雙
    喜公司請求之六十三萬工程款，既係因被上訴人與雙喜公司另外訂立之承攬契約
    所應得之報酬，被上訴人即無不當得利之情形，上訴人認兩造所訂立之南投縣政
    府中心辦公大樓新建工程標誌系統工程，總價金為二百三十八萬零九百五十二元
    ，如依原審判決，上訴人仍應給付一百八十四萬二千九百零三元加上被上訴人得
    向雙喜公司請求六十三萬元之工程款，顯逾上開二百三十八萬餘元之工程款，被
    上訴人應有不當得利之情形云云，並無足取。
七、次按，因清償債務而對於債權人負擔新債務者，除當事人另有意思表示外，若新
    債務不履行時，其舊債務仍不消滅。民法第三百二十條，定有明文。此即學說、
    實務上所稱之「間接給付」、「新債清償」。雖因清償債務而對於債權人負擔新
    債務者，當事人應先請求履行新債務，必須新債務不履行時，始得請求履行舊債
    務。亦即於本件系爭工程款債務，當事人間若於新債務成立時，則生變更舊債務
    清償期之法律效果。惟本件上訴人於本件訴訟繫屬前交予被上訴人之上開本票，
    並未載有發票日，此有上開本票影本附卷可稽。則依票據法第一百二十條之規定
    ，上開本票，係屬無效之本票。換言之，上訴人並未因簽發交付予被上訴人上開
    本票而負擔票據債務。是以兩造間新債務並未成立，自難遽此而認被上訴人已同
    意上開工程款延期清償至九十一年十二月三十一日。又兩造是否仍有縱然票據債
    務未成立，亦有延長原來債務清償之合意，已據被上訴人否認，上訴人對此雖舉
    上訴人公司之職員徐富田為證據方法。然徐富田經原審傳訊無著，上訴人亦未提
    出其他證據以供審認。自難謂上訴人對此已盡舉證之責，是上訴人此部分之抗辯
    ，亦難採取。
八、綜上所述，被上訴人之主張尚屬可採，上訴人上開之抗辯均無從成立。從而，被
    上訴人依承攬契約之法律關係，請求上訴人給付尚未支付之工程款餘額一百八十
    四萬二千九百零三元，及自支付命令（即起訴狀繕本）送達之翌日即九十一年四
    月十日起至清償日止，按年息百分之五計算之利息，於法有據，自應予淮許，原
    審為上訴人敗訴之判決並無不合，上訴意旨指摘原判決不當，求予廢棄改判，沒
    有理由，應予駁回。
據上論結：本件上訴為無理由，依民事訴訟法第三百八十五條第一項、第四百四十九
條第一項、第七十八條，判決如主文。
中　　　華　　　民　　　國　　九十一　　年　　 十二　　 月　　三十一　　日
~B1民事第三庭審判長法　官　陳照德
~B2　　　　　　　　法　官　陳成泉
~B3　　　　　　　　法　官　曾謀貴
右為正本係照原本作成。
如對本判決上訴，須於收受判決送達後二十日內向本院提出上訴書狀，其未表明上訴
理由者，應於提出上訴後二十日內向本院提出上訴理由書（須按他造人數附具繕本）
，並繳納送達用雙掛號郵票拾份（每份拾肆元）。
上訴時應提出委任律師或具有律師資格之人之委任狀；委任有律師資格者，另應附具
律師及格證書及釋明委任人與受任人有民事訴訟法第四百六十六條之一第一項但書或
第二項（詳附註）所定關係之釋明文書影本。
~B 　 　　　　　　書記官　林振甫
中　　　華　　　民　　　國　　九十一　　年　　 十二　　 月　　三十一　　日
附註：
民事訴訟法第四百六十六條之一（第一項、第二項）
對於第二審判決上訴，上訴人應委任律師為訴訟代理人。但上訴人或其法定代理人具
有律師資格者，不在此限。
上訴人之配偶、三親等內之血親、二親等內之姻親，或上訴人為法人、中央或地方機
關時，其所屬專任人員具有律師資格並經法院認為適當者，亦得為第三審訴訟代理人
。
                                                                        Ｈ
